臺灣桃園地方法院刑事判決　　　　　　　110年度金訴字第7號
公　訴　人　臺灣桃園地方檢察署檢察官
被　　　告　黃彥霖



選任辯護人　林鼎鈞律師
　　　　　　楊繼証律師
上列被告因詐欺等案件，經檢察官提起公訴（109 年度偵字第00
000 號），本院判決如下：
    主  文
黃彥霖犯三人以上共同詐欺取財罪，處有期徒刑壹年貳月；又犯
三人以上共同詐欺取財罪，處有期徒刑壹年壹月。應執行有期徒
刑壹年陸月。
未扣案之犯罪所得新臺幣壹仟元沒收，於全部或一部不能執行沒
收時，追徵其價額。
    事  實
一、黃彥霖與真實姓名年籍不詳綽號「阿偉」及其他之詐欺集團
    成員意圖為自己不法之所有，基於三人以上共同詐欺之犯意
    聯絡，先由不詳之詐欺集團成員冒充小額信貸之柯專員，向
    黃偉軒佯稱，若欲辦理貸款，需先交付其所申辦之帳戶等語
    ，黃偉軒因而陷於錯誤，於民國109 年4 月26日23時18分，
    在高雄市三民區鼎新店全家便利商店，將其所申辦之中國信
    託銀行帳號000000000000號寄至不詳之詐欺集團成員指定桃
    園市中壢區龍岡店全家便利商店。嗣黃彥霖於109 年4 月28
    日0 時4 分，前往桃園市中壢區龍岡便利商店領取上開包裹
    。
二、嗣該詐騙集團成員取得黃偉軒上開中國信託銀行帳戶等資料
    後，黃彥霖與真實姓名年籍不詳綽號「阿偉」及其他之詐欺
    集團成員另意圖為自己不法之所有，基於三人以上共同詐欺
    及掩飾詐欺所得去向之洗錢之犯意聯絡，由不詳之詐欺集團
    成員冒充張秀香友人佯稱欲借錢，張秀香因而陷於錯誤，於
    109年4 月28日12時41分許，在屏東縣○○鄉○○路0 段000
    號萬丹郵局匯款新臺幣（下同）10萬元至黃偉軒所申辦之上
    開中國信託銀行帳戶，嗣再由上開詐騙集團成員通知黃彥霖
    前往領取贓款，黃彥霖遂於109 年4 月28日14時37分許，持
    黃偉軒所申辦之上開中國信託銀行帳戶之金融卡，在桃園市
    平鎮區振興路統一超商德興店ATM 提領10萬5000元交付並將
    該金額交與「阿偉」。嗣於109 年6 月18日16時24分許，經
    警調閱監視器後循線查獲。
三、案經張秀香、黃偉軒訴由桃園市政府警察局平鎮分局報告臺
    灣桃園地方檢察署檢察官偵查起訴。
    理  由
壹、程序部分：
    本判決所引用供述證據之證據能力，被告黃彥霖、辯護人均
    同意作為證據，本院審酌各項證據作成時之情況，並無違法
    取證及證明力明顯過低之瑕疵，認為以之作為證據應屬適當
    ，依刑事訴訟法第159 條之5 第1 項規定，均有證據能力。
    至於本判決所引用之非供述證據部分，與本案均有關連性，
    亦無證據證明係實施刑事訴訟程序之公務員以不法方式所取
    得，依刑事訴訟法第158 條之4 反面解釋，亦具證據能力。
貳、實體部分：
一、認定犯罪事實所憑之證據及理由：
    上揭犯罪事實，業據被告於警詢、偵查、本院審理中坦承不
    諱（見偵卷第17至20、91至92頁、本院訴字卷㈡第67至68頁
    ），核與證人即告訴人張秀香、黃偉軒於警詢所述大致相符
    （偵卷第41至43、67至69頁），並有被告之貨件配送進度查
    詢（偵卷第25頁）、監視器錄影畫面翻拍照片20張（偵卷第
    27至31、33至38頁）、屏東縣政府警察局屏東分局萬丹分駐
    所受理詐騙帳戶通報警示簡便格式表、告訴人張秀香之郵政
    跨行匯款申請書、張秀香之萬丹郵局郵政存簿儲金簿封面暨
    內頁交易明細（偵卷第45至49、53頁) 、內政部警政署反詐
    騙諮詢專線紀錄表、告訴人黃偉軒LINE對話紀錄截圖15張、
    高雄市政府警察局三民第二分局鼎金派出所受理各類案件紀
    錄表（偵卷第71至75、77頁）監視錄影畫面檔案光碟、中國
    信託商業銀行股份有限公司109 年11月25日中信銀字第1092
    24839298400 號函暨附件存款交易明細、自動化交易LOG 資
    料- 財金交易各1 份（本院審金訴卷第33至37頁）等在卷可
    證，足認被告上開任意性自白與事實相符，堪予採憑。
二、論罪科刑：
㈠、按洗錢防制法業於105 年12月28日修正公布，並於106 年6
    月28日施行（下稱新法），本次修法參考國際防制洗錢金融
    行動工作組織（Financial Action Task Force ，下稱FATF
    ）40項建議之第3 項建議，並參採聯合國禁止非法販運麻醉
    藥品和精神藥物公約及聯合國打擊跨國有組織犯罪公約之洗
    錢行為定義，將洗錢行為之處置、多層化及整合等各階段，
    全部納為洗錢行為，完整規範洗錢之所有行為模式。不惟就
    洗錢行為之定義（第2 條）、前置犯罪之門檻（第3 條）、
    特定犯罪所得之定義（第4 條），皆有修正，抑且因應洗錢
    行為定義之修正，將修正前同法第11條第1 項、第2 項區分
    為自己或為他人洗錢罪，而有不同法定刑度，合併移列至第
    14條第1 項，亦不再區分為不同罪責，同處7 年以下有期徒
    刑，併科500 萬元以下罰金，以求與國際規範接軌，澈底打
    擊洗錢犯罪。從而新法第14條第1 項之一般洗錢罪，只須有
    第2 條各款所示洗錢行為之一，而以第3 條規定之特定犯罪
    作為聯結為已足。申言之，洗錢之定義，在新法施行後，與
    修正前規定未盡相同，因此是否為洗錢行為，自應就犯罪全
    部過程加以觀察，不僅須行為人客觀上有掩飾或隱匿特定犯
    罪所得之財物或財產上利益之具體作為，主觀上更須具有掩
    飾或隱匿其犯罪所得或變得之財產或財產上利益與犯罪之關
    聯性，使其來源形式上合法化，以逃避國家追訴、處罰之犯
    罪意思，始克相當。過去實務認為，行為人對犯特定犯罪所
    得之財物或利益作直接使用或消費之處分行為，或僅將自己
    犯罪所得財物交予其他共同正犯，只屬犯罪後處分贓物之行
    為，非本條例所規範之洗錢行為，惟依新法規定，倘行為人
    意圖掩飾或隱匿特定犯罪所得來源，而將特定犯罪所得直接
    消費處分，甚或交予其他共同正犯予以隱匿，或由共同正犯
    以虛假交易外觀掩飾不法金流移動，即難認僅單純犯罪後處
    分贓物之行為，應仍構成新法第2 條第1 款或第2 款之洗錢
    行為。復按洗錢防制法第15條之特殊洗錢罪，係在無法證明
    前置犯罪之特定不法所得，而未能依洗錢防制法第14條之一
    般洗錢罪論處時，始予適用，倘能證明人頭帳戶內之資金係
    前置之特定犯罪所得，即應逕以一般洗錢罪論處，自無適用
    特殊洗錢罪之餘地（最高法院108 年度台上字第1744號、第
    3086號判決意旨、臺灣高等法院暨所屬法院108 年法律座談
    會刑事類提案第12號研討結果參照）。
㈡、核被告黃彥霖就上開事實欄一、所為，係犯刑法第339 條之
    4 第1 項第2 款之三人以上共同詐欺取財罪；上開事實欄二
    所為，係犯刑法第339 條之4 第1 項第2 款之三人以上共同
    詐欺取財罪、洗錢防制法第14條第1 項之一般洗錢罪。
㈢、被告黃彥霖與「阿偉」及其他詐欺集團成員間，就上開犯行
    有犯意聯絡與行為分擔，均應依刑法第28條之規定，俱論以
    共同正犯。又被告就事實欄二所為，係以一行為犯三人以上
    共同詐欺取財、洗錢等2 罪，為想像競合犯，應從一重論以
    三人以上共同詐欺取財罪。被告黃彥霖上開2 罪間，犯意各
    別、行為互殊，應予分論併罰。
㈣、想像競合犯之處斷刑，本質上係「刑之合併」。其所謂從一
    重處斷，乃將想像競合犯組成之評價上數罪，合併為科刑一
    罪，其所對應之刑罰，亦合併其評價上數罪之數法定刑，而
    為一個處斷刑。易言之，想像競合犯侵害數法益者皆成立犯
    罪，論罪時必須輕、重罪併舉論述，同時宣告所犯各罪名，
    包括各罪有無加重、減免其刑之情形，亦應說明論列，量刑
    時併衡酌輕罪部分量刑事由，評價始為充足，然後依刑法第
    55條前段規定「從一重處斷」，非謂對於其餘各罪可置而不
    論。因此，法院決定處斷刑時，雖以其中最重罪名之法定刑
    ，做為裁量之準據，惟於裁量其輕重時，仍應將輕罪合併評
    價在內（最高法院108 年度台上字第4405、4408號判決意旨
    參照）。洗錢防制法第16條第2 項規定：「犯前2 條之罪，
    在偵查或審判中自白者，減輕其刑。」，準此，被告黃彥霖
    於本院審理時坦認一般洗錢犯行，依上開規定原應減輕其刑
    ，雖其一般洗錢罪屬想像競合犯其中之輕罪，惟本院於量刑
    時仍一併衡酌該部分減輕其刑事由，附此說明。
㈤、爰以行為人之責任為基礎，審酌被告黃彥霖尚值青壯，具謀
    生能力，竟不思以正當方法賺取財物，反而參與詐欺集團，
    並擔任收水工作，與詐欺集團成員行詐騙行為，牟取不法報
    酬，動機不良，手段可議，價值觀念偏差，危害社會治安，
    損害告訴人之權益，兼衡告訴人所受之損害、被告參與之程
    度、犯後坦承犯行之態度，並與告訴人張秀香達成和解，有
    和解契約書1 紙在卷可參（見金訴卷㈡第77頁），暨其素行
    及斟酌被告黃彥霖之智識程度及生活狀況等一切情狀，分別
    量處如主文第1 項所示之刑，另考量被告二次犯行均為參與
    同一詐欺集團期間所為，犯罪時間接近，行為態樣類似等節
    ，合併定其應執行之刑如主文第1項所示。
㈥、至被告黃彥霖雖請求給予緩刑之宣告，然審酌本案告訴人所
    受之損害均非輕，且被告雖與告訴人張秀香部分達成和解，
    然其與告訴人黃偉軒因未到庭而未能和解，亦未取得其等之
    諒解或同意本院宣告緩刑；以及被告另因詐欺等案件，於
    110 年5 月28日經本院以110 年度審原金訴字第9 號判決判
    處有期徒刑1 年3 月、1 年2 月，應執行有期徒刑1 年6 月
    ，被告上訴後現由臺灣高等法院以110 年度上訴字第2832號
    案件審理中，有臺灣高等法院被告前案紀錄表在卷可參，故
    本院綜合上情認其所受宣告之刑，並無以暫不執行為適當之
    情形，爰不予宣告緩刑，併此敘明。
三、沒收：
    按犯罪所得，屬於犯罪行為人者，沒收之，於全部或一部不
    能沒收或不宜執行沒收時，追徵其價額，刑法第38條之1 第
    1 項前段、第3 項分別定有明文。查本案被告於本院審理時
    自陳因上開事實欄一、之行為有自「阿偉」取得1000元之報
    酬，上開事實欄二、部分「阿偉」僅有口頭上說要請伊吃飯
    ，然後來並沒有請伊吃飯等語（本院訴字卷㈡第67至68頁）
    ，是被告因本案而取得之報酬1000元，屬被告之犯罪所得，
    爰依上開規定於對應犯罪項下宣告沒收，並於全部或一部不
    能執行沒收（本件並無不宜執行沒收之情形）時，追徵其價
    額。
參、不另為公訴不受理部分：
一、公訴意旨另略以:
    被告黃彥霖於民國109 年4 月之不詳時間加入3 人以上，以
    實施詐術為手段，具有持續性、牟利性之有結構性詐欺集團
    犯罪組織，於組織內擔任車手及收簿手即負責出面向受詐騙
    之民眾收取物品或款項之工作，而受不詳之詐欺集團成員指
    揮分別或共同為上開事實欄一之犯行，涉犯組織犯罪防制條
    例第3 條第1 項後段參與犯罪組織罪嫌云云。
二、按起訴之程序違背規定者，應諭知不受理之判決，刑事訴訟
    法第303 條第1 款定有明文。再行為人於參與詐欺集團之犯
    罪組織後，於參與該犯罪組織之繼續中，先後加重詐欺數人
    財物，因行為人僅為一參與組織行為，侵害一社會法益，應
    僅就首次犯行論以參與犯罪組織罪及加重詐欺罪之想像競合
    犯，而其後之犯行，乃為其參與組織之繼續行為，為免重複
    評價，當無從將一參與犯罪組織行為割裂再另論一參與犯罪
    組織罪，而與其後所犯加重詐欺罪從一重論處之餘地（最高
    法院107 年度台上字第1066號判決要旨參照）。又按刑罰責
    任之評價與法益之維護息息相關，對同一法益侵害為雙重評
    價，是過度評價；對法益之侵害未予評價，則為評價不足，
    均為法之所禁。又加重詐欺罪，係侵害個人財產法益之犯罪
    ，其罪數之計算，核與參與犯罪組織罪之侵害社會法益有所
    不同，審酌現今詐欺集團之成員皆係為欺罔他人，騙取財物
    ，方參與以詐術為目的之犯罪組織。倘若行為人於參與詐欺
    犯罪組織之行為繼續中，先後多次為加重詐欺之行為，因參
    與犯罪組織罪為繼續犯，犯罪一直繼續進行，直至犯罪組織
    解散，或其脫離犯罪組織時，其犯行始行終結。故該參與犯
    罪組織與其後之多次加重詐欺之行為皆有所重合，然因行為
    人僅為一參與犯罪組織行為，侵害一社會法益，屬單純一罪
    ，應僅就「該案中」與參與犯罪組織罪時間較為密切之首次
    加重詐欺犯行論以參與犯罪組織罪及加重詐欺罪之想像競合
    犯，而其他之加重詐欺犯行，祗需單獨論罪科刑即可，無需
    再另論以參與犯罪組織罪，以避免重複評價。是如行為人於
    參與同一詐欺集團之多次加重詐欺行為，因部分犯行發覺在
    後或偵查階段之先後不同，肇致起訴後分由不同之法官審理
    ，為裨益法院審理範圍明確、便於事實認定，即應以數案中
    「最先繫屬於法院之案件」為準，以「該案件」中之「首次
    」加重詐欺犯行與參與犯罪組織罪論以想像競合。縱該首次
    犯行非屬事實上之首次，亦因參與犯罪組織之繼續行為，已
    為該案中之首次犯行所包攝，該參與犯罪組織行為之評價已
    獲滿足，自不再重複於他次詐欺犯行中再次論罪，俾免於過
    度評價及悖於一事不再理原則。至於「另案」起訴之他次加
    重詐欺犯行，縱屬事實上之首次犯行，仍需單獨論以加重詐
    欺罪，以彰顯刑法對不同被害人財產保護之完整性，避免評
    價不足（最高法院109 年度台上字第3945號判決意旨參照）
    。
三、被告於109 年4 月參與詐欺集團為詐欺犯行，所犯組織犯罪
    防制條例第3 條第1 項後段參與犯罪組織罪部分，先經臺灣
    桃園地方檢察署於110 年1 月24日提起公訴，後經本院於
    110 年5 月28日以110 年度審原金訴字第9 號判決認定該次
    起訴書附表編號2 部分成立組織犯罪條例第3 條第1 項後段
    之參與犯罪組織罪，而與刑法第339 條之4 第1 項第2 款之
    三人以上共同詐欺取財罪、洗錢防制法第14條第1 項之一般
    洗錢罪想像競合，從一重論以刑法第339 條之4 第1 項第2
    款之三人以上共同詐欺取財罪，此有該案起訴書、判決書在
    卷可參，且被告於上開案件及本院審理中均供稱：都是「阿
    偉」叫伊領錢的等語，是本案既非被告參與同一詐欺集團所
    為犯行之被告參與同一詐欺集團最先繫屬於法院之案件，行
    為時間亦非被裁判之首次犯行，則前揭案件既已就被告參與
    犯罪組織罪為判決，揆諸首開說明，自不得就同一事件再為
    刑事追訴或處罰，此部分起訴之程序違背規定，原應諭知不
    受理之判決，惟公訴意旨認此部分與前開經論罪科刑部分具
    有想像競合裁判上一罪之關係，爰不另為公訴不受理之諭知
    。
據上論斷，應依刑事訴訟法第299 條第1 項前段，洗錢防制法第
2 條第2 款、第14條第1 項、第16條第2 項，刑法第11條前段、
第28條、第339 條之4 第1 項第2 款、第55條、第51條第5 款、
第38條之1 第1 項前段、第3 項，判決如主文。
本案經檢察官黃翎樵提起公訴並到庭執行職務。
中    華    民    國    110     年    11    月    9    日
                  刑事第十六庭  審判長法  官   游紅桃
                                      法  官   林蕙芳
                                      法  官   鄧瑋琪
以上正本證明與原本無異。
如不服本判決應於收受判決後20日內向本院提出上訴書狀，並應
敘述具體理由。其未敘述上訴理由者，應於上訴期間屆滿後20日
內向本院補提理由書(均須按他造當事人之人數附繕本)「切勿逕
送上級法院」。
                                      書記官   陳崇容
中    華    民    國  110     年    11    月    10    日